【裁判字號】    97,易,380
【裁判日期】    970501
【裁判案由】    詐欺
【裁判全文】
臺灣高雄地方法院刑事判決               97年度易字第380號
公  訴  人  臺灣高雄地方法院檢察署檢察官
被      告  戊○○
上列被告因詐欺案件，經檢察官提起公訴（96年度偵緝字第4043
號），本院判決如下：
    主  文
戊○○幫助犯詐欺取財罪，處有期徒刑肆月，如易科罰金，以新
臺幣壹仟元折算壹日，減為有期徒刑貳月，如易科罰金，以新臺
幣壹仟元折算壹日。
    事  實
一、戊○○在預見提供行動電話及金融機構帳戶存摺、提款卡、
    密碼等物給陌生人使用，有可能遭該人及其所屬之詐騙集團
    不法利用，以遂行詐欺取財之目的，竟仍以縱有人持其行動
    電話及金融帳戶作為詐欺取財之犯罪或犯罪聯絡工具，亦不
    違背其本意之幫助詐欺取財故意，於民國96年1 月23日前某
    不詳時地，將其先後於88年11月4 日向合作金庫商業銀行大
    順分行（下稱合庫大順分行）申請之帳戶：0000000000000
    號存摺、提款卡及密碼及於95年12月29日向亞太行動寬頻股
    份有限公司（下稱亞太公司）申請之行動電話門號00000000
    00號，一併提供予某姓名、年籍不詳之成年人使用。嗣該姓
    名、年籍不詳之成年人取得戊○○上開帳戶存摺、提款卡、
    印章、密碼及行動電話門號後，各基於意圖為自己不法所有
    之犯意，分別於：(一)96年1 月23日在報紙上刊登貸款廣告，
    適有丙○○依報載聯絡方式，撥打電話向自稱「劉美慧」之
    女子詢問貸款手續，該自稱「劉美慧」之不詳人士旋向丙○○誆稱需預繳1 年份本息始得借款，致丙○○陷於錯誤，而
    依「劉美慧」指示，於96年1 月29日上午11時19分許，至合
    庫臺中分行櫃檯匯款新臺幣（下同）78,600元至戊○○所有
    上開設於合庫大順分行、帳號：0000000000000 號帳戶內，
    隨即遭該不詳人士提領一空；(二)於96年1 月31日在蘋果日報
    廣告欄中刊登日盛銀行貸款廣告，適有丁○○依報載由戊○○所提供之聯絡電話0000000000號，向自稱「李玉貞」之女
    子詢問貸款手續，該自稱「李玉貞」之不詳人士旋向丁○○
    誆稱貸款需預繳違約訴訟費、信用保險費及往來記錄費用後
    ，始得借款，致丁○○陷於錯誤，而依指示自96年1 月31日
    下午3 時4 分許起至96年2 月5 日下午1 時22分許止，至彰
    化銀行埔心分行陸續匯款7 筆、共計74,950元至鄭安妮所有
    設於彰化銀行基隆分行帳戶：00000000000000號內（鄭安妮
    涉案部分另案偵查中），隨即遭該不詳人士提領一空。嗣因
    丙○○、丁○○驚覺有異，報警循線查獲。
二、案經臺北市政府警察局松山分局、基隆市警察局第一分局分
    別移送臺灣臺北地方法院檢察署、臺灣基隆地方法院檢察署
    呈請臺灣高等法院檢察署檢察長令轉臺灣高雄地方法院檢察
    署檢察官偵查起訴。
    理  由
壹、程序部分（證據能力之審查）：
    按被告以外之人於審判外之陳述，雖不符刑事訴訟法第 159
    條之1 至之4 等4 條之規定，然若當事人於審判程序中同意
    作為證據，法院審酌該言詞陳述或書面陳述作成時之情況，
    認為適當者，亦得為證據；又當事人、代理人或辯護人於法
    院調查證據時，知有刑事訴訟法第159 條第1 項不得為證據
    之情形，而未於言詞辯論終結前聲明異議者，視為有前項之
    同意，同法第159 條之5 定有明文。此立法意旨在於傳聞證
    據未經當事人之反對詰問予以核實，原則上先予排除。惟若
    當事人已放棄反對詰問權，於審判程序中表明同意該等傳聞
    證據可作為證據；或於言詞辯論終結前未聲明異議，基於尊
    重當事人對傳聞證據之處分權，及證據資料愈豐富，愈有助
    於真實發見之理念，且強化言詞辯論主義，使訴訟程序得以
    順暢進行，上開傳聞證據亦均具有證據能力。查本件證人即
    被害人丙○○、丁○○於警詢中之供述，具有被告以外之人
    審判外陳述之性質，屬傳聞證據，惟經本院依法提示予以調
    查，檢察官及被告均對此未表示異議，且經本院審酌該書面
    作成時無違法情事，應適宜為本案之證據。
貳、實體部分：
一、訊據被告戊○○對於其在上開時、地向合庫大順分行申請帳
    號：0000000000000 號帳戶及向亞太公司申請門號00000000
    00號行動電話等事實固然坦承不諱，然矢口否認有何幫助詐
    欺取財之犯行，辯稱：伊申請上開帳戶及行動電話後，交由
    伊之前男友乙○○使用，伊並未交給不詳人士使用云云。經
    查：
  (一)被害人丙○○、丁○○因見某不詳人士在報紙上所刊登之貸
    款廣告，遂依報載聯絡方式分別撥打電話向自稱「劉美慧」
    及「李玉貞」之不詳人士詢問貸款手續（其中丁○○係撥打
    被告所申請之門號0000000000號行動電話），而該自稱「劉
    美慧」之不詳人士向被害人丙○○誆稱需預繳1 年份本息始
    得借款，另該自稱「李玉貞」之不詳人士則向被害人丁○○
    誆稱貸款50萬元以內需預繳違約訴訟費18,000元、信用保險
    費1,250 元後始得借款及，致被害人2 人分別陷於錯誤，被
    害人丙○○依指示於96年1 月29日上午11時19分許，至合庫
    臺中分行櫃檯匯款78,600元至戊○○所有上開設於合庫大順
    分行、帳號：0000000000000 號帳戶內，而被害人丁○○則
    依指示自96年1 月31日下午3 時4 分許起至96年2 月5 日下
    午1 時22分許止，至彰化銀行埔心分行陸續匯款7 筆、共計
    74,950元至第三人鄭安妮所有設於彰化銀行基隆分行帳戶：
    00000000000000號內，上開金額均旋即遭提領一空等事實，
    業據證人即被害人丙○○、丁○○於警詢中分別指述明確，
    並有被害人丙○○提出之合作金庫銀行存款憑條影本1 紙、
    被害人丁○○提出之彰化商業銀行存款憑條影本7 紙在卷可
    稽（見偵2 卷第9 至11頁，偵6 卷第23頁），且有合庫大順
    分行96年2 月16日函文暨所附被告申設帳號：000000000000
    0 號帳戶開戶資料、交易資料查詢單各1 份、亞太公司96年
    9 月19日函文暨所附通聯調閱查詢單各1 份附卷足據（見偵
    2 卷第42至50、74至77頁，偵6 卷第8 至13頁），足見被害
    人丙○○、丁○○分別遭詐騙（其中被害人丁○○係遭不詳
    人士以被告上開0000000000號行動電話聯絡詐騙，而各自匯
    款80,900 元 至被告上開合庫大順分行帳戶內及鄭安妮上開
    彰化銀行帳戶一節，應屬實情，亦足徵被告所有上開郵局帳
    戶確已遭不詳人士用以當作詐騙丙○○財物之匯款帳戶，而
    被告上開0000000000號行動電話已遭不詳人士用以當作詐騙
    丁○○財物之犯罪聯絡工具等情，均甚為明確。
  (二)又本院質諸被告於本院審理時陳稱：伊沒有使用過該合庫大
    順分行帳戶及0000000000號行動電話，上開帳戶是申請給伊
    之前男友乙○○使用，而上開行動電話亦是乙○○帶伊去申
    請的，伊亦未使用過云云（見本院97年4 月17日審判筆錄第
    4 、6 頁），然查被告於本院審理時另陳稱：伊與乙○○於
    95年分手等語（見本院97年4 月17日審判筆錄第6 頁），而
    上開行動電話門號係於95年12月29日申辦，有申請書影本1
    份在卷可稽（見偵2 卷第74至77頁），衡諸常情，被告在與
    乙○○分手之際或分手之後，又豈能再依乙○○之要求申辦
    該0000000000號門號供其使用？顯見被告所述該門號係由乙○○帶伊去申辦，並交給乙○○使用云云，不足採信。再以
    被告上開合庫大順分行之帳戶係於96年1 月23日遭刊登於報
    紙上，衡諸一般常情，實施詐騙之不詳人士於取得人頭帳戶
    後均會儘速加以使用，以免人頭帳戶之當事人事後後悔予以
    掛失止付，而被害人係於96年1 月29日匯款至被告上開帳戶
    ，顯見該實施詐騙之不詳人士應於96年1 月29日前不久收受
    被告上開帳戶，而斯時正值被告與其前男友乙○○分手之際
    或分手之後，衡諸常情，又豈能再將該帳戶交由乙○○使用
    ？另參以被告於偵查中初稱：上開帳戶係供伊工作轉帳之用
    ，伊與乙○○分手後，將該帳戶遺留在同居處云云（見偵卷
    第12頁），然其於本院準備程序中，經本院詢問其於96年 1
    月間工作之地點時，被告復又陳稱：伊當時並未工作，係伊
    哥哥叫伊說是薪資轉帳用的，要伊將責任推給乙○○云云（
    見本院97年2 月29日準備程序筆錄第4 頁），而將上開前後
    互異之辯詞與被告於本院審理時所為之供述相互比對後，不
    僅供詞反覆，相互矛盾，且倘若如被告所述其兄長要其將責
    任推給乙○○，被告理應直接說是乙○○拿走上開帳戶及行
    動電話SIM 卡即可，又豈會在偵查之初說該帳戶係供伊工作
    轉帳之用？而又在本院質問案發時被告工作地點時，被告復
    改稱當時無工作云云，亦足以啟人疑竇。以上在在均顯示被
    告於偵查及本院審理時所為之供述，不僅前後供述不一，且
    均與常情有悖，益徵被告所辯均係臨訟撰詞，不足採信。
  (三)至被告雖聲請第三人乙○○，然經本院多次傳訊均未到庭作
    證，有本院送達證書3 份在卷可稽，顯見本院於短期內已無
    法傳喚乙○○到庭作證，而本院上開調查證據結果已臻明確
    ，亦無在傳訊乙○○到案證述之必要，併予說明。
  (四)按金融帳戶為個人之理財工具，而政府開放金融業申請設立
    後，金融機構大量增加，一般民眾皆可以存入最低開戶金額
    之方式自由申請開設金融帳戶，並無任何特殊之限制，因此
    一般人申請存款帳戶極為容易而便利，且得同時在不同金融
    機構申請多數存款帳戶使用，故除非充作犯罪使用，並藉此
    躲避警方追緝，一般正常使用之存款帳戶，並無向他人租用
    或購買帳戶存摺等物，而使用他人帳戶之必要，此為一般人
    日常生活所熟知之常識。何況，金融存款帳戶，攸關存戶個
    人財產權益，專屬性甚高，衡諸常理，若非與本人有密切關
    係，不可能提供個人帳戶供他人使用，縱有交付個人帳戶給
    他人使用之特殊情形，亦必會瞭解他人使用帳戶之目的始行
    提供，參以坊間報章雜誌及新聞媒體，對於以簡訊、電話等
    方式通知中獎或如退稅等其他類似之不法詐騙方法及該不法
    詐騙集團經常收購他人存款帳戶，以隱匿渠等詐欺取財犯罪
    之不法行徑，規避檢警等執法人員之查緝，類此在社會上層
    出不窮之案件，亦迭經報導及再三批露，而被告乃心智健全
    之成年人，自能預見將金融機構之帳戶交付給不認識之他人
    ，有可能遭他人利用為與財產有關之犯罪工具，竟仍提供給
    他人使用，足認被告確有幫助他人實施詐欺犯罪之不確定故
    意甚明。再者，行動電話號碼亦係個人之私人聯絡工具，申
    請行動電話門號，並無任何特殊之限制，因此一般人申請均
    極為容易而便利，且得同時申辦多支行動電話使用，故除非
    充作犯罪聯絡之用，並藉此躲避警方追緝，一般正常使用之
    行動電話用戶，並無向使用他人行動電話之必要，此為一般
    人日常生活所熟知之常識，參以坊間報章雜誌及新聞媒體，
    對於以簡訊、電話等方式通知中獎或如退稅等其他類似之不
    法詐騙方法及該不法詐騙集團經常利用他人充作人頭，申請
    行動電話門號，作為犯罪聯絡之用，以隱匿渠等詐欺取財犯
    罪之不法行徑，規避檢警等執法人員之查緝，類此在社會上
    層出不窮之案件，亦迭經報導及再三批露，而被告乃心智健
    全之成年人，自能預見將行動電話門號交付給不認識之他人
    ，有可能遭他人利用為與財產有關之犯罪聯絡工具，竟仍提
    供給他人使用，亦足認被告確有幫助他人實施詐欺犯罪之不
    確定故意甚明。
  (五)從而，本案事證明確，被告犯行堪以認定，應依法論科。
二、按刑法上之幫助犯，係對於犯罪與正犯有共同之認識，而以
    幫助之意思，對於正犯資以助力，而未參與實施犯罪之行為
    者而言。是以，如未參與實施犯罪構成要件之行為，且係出
    於幫助之意思提供助力，即屬幫助犯，而非共同正犯。經查
    ，本案被告戊○○基於幫助詐欺之故意，提供其上開合庫大
    順分行之存摺、密碼、提款卡及0000000000號行動電話門號
    給實施詐騙之不詳人士，雖然使得該不詳人士基於詐欺取財
    之犯意，分別向被害人丙○○、丁○○詐取財物，並以被告
    所提供之上開金融帳戶及行動電話門號供作指定匯款之帳戶
    及犯罪聯絡工具，規避檢警機關之追緝，以遂行詐欺取財之
    犯行，然被告提供帳戶及行動電話門號供人使用之行為，並
    不等同於向被害人2 人施以欺罔之詐術行為，且亦無證據證
    明被告有參與詐欺取財犯行之構成要件行為，衡諸前揭說明
    ，自應論以幫助犯，且被告僅有一幫助行為，幫助該詐騙集
    團成員之詐欺犯行，依首揭說明，應僅論以幫助犯。
三、核被告所為，係犯刑法第30條第1 項、第339 條第1 項詐欺
    取財罪之幫助犯。被告以幫助故意，實施構成要件以外之行
    為，係幫助犯，衡諸其犯罪情節，爰依刑法第30條第2 項規
    定，減輕其刑。又因本件被告矢口否認犯罪，而無從得知被
    告交付上開帳戶及行動電話門號之確切情形，綜觀卷內證據
    資料，並無任何證據資料足認被告係將上開帳戶及行動電話
    門號交由不同實施詐騙之人使用，依「罪證有疑、利歸被告
    」之原則，應認為被告係1 次同時將上開帳戶及行動電話門
    號交由同1 實施詐騙之人使用，僅論以1 個幫助詐欺取財犯
    行，公訴意旨認被告係將上開帳戶及行動電話門號交由不同
    實施詐騙之人使用，應論以2 個幫助詐欺取財犯行，且應分
    論併罰，容有誤解，應予指明。爰審酌當今詐騙集團手法不
    斷翻新，行徑猖獗，惟為避免追查，均以收購人頭帳戶及手
    機以達其詐取財物之手法，嚴重危害人與人間互信基礎及社
    會安寧秩序，被告竟將其金融帳戶資料及行動電話門號交付
    給他人，使不法之徒藉此方式，輕易於詐騙後取得財物，致
    檢警難以追緝，助長詐騙之犯罪風氣，且因而致被害人丙○○、丁○○受騙，並因而分別受有78,600元及74,950元之財
    產損失，被告行為殊不可取。另衡其犯後於本院審理時猶飾
    詞否認，犯後態度不佳，然交付予詐騙集團成員之帳戶資料
    及手機門號各僅有1 份，數量非鉅，並考量其犯罪之動機、
    目的、手段、所生危害、智識程度、生活狀況等一切情狀，
    量處如主文所示之刑，並諭知易科罰金之折算標準，以資懲
    儆。另被告上開犯行之犯罪時間在96年4 月24日以前，合於
    中華民國96年罪犯減刑條例所定減刑條件，應予減其刑2 分
    之1 ，並諭知易科罰金之折算標準。至被告所有供本件詐騙
    匯款使用之上開合庫大順分行帳戶之存摺、提款卡及行動電
    話SIM 卡1 枚，雖係被告幫助犯罪所用之物，惟既未扣案，
    且上揭帳戶及行動電話門號業經警方查明係供詐騙匯款及犯
    罪聯絡所用，應遭該詐騙集團放棄使用而丟棄滅失，為免日
    後執行之困難，爰不另為沒收之宣告，附此敘明。
據上論斷，應依刑事訴訟法第299 條第1 項前段，刑法第30條、
第339 條第1 項、第41條第1 項前段，刑法施行法第1 條之1 ，
中華民國96年罪犯減刑條例第2 條第1 項第3 款、第7 條、第 9
條，判決如主文。
本案經檢察官甲○○到庭執行職務。
中    華    民    國    97    年    5     月    1     日
                  鳳山刑事第一庭審判長法  官 黃三友
                                      法  官 林芳華
                                      法  官 陳盈吉
以上正本證明與原本無異。
如不服本判決，應於判決送達後10日內，向本院提出上訴狀。
中    華    民    國    97    年    5     月    1     日
                                      書記官  陳展榮
附錄本判決論罪科刑法條：
中華民國刑法第339條
意圖為自己或第三人不法之所有，以詐術使人將本人或第三人之
物交付者，處5 年以下有期徒刑、拘役或科或併科1,000 元以下
罰金。
以前項方法得財產上不法之利益或使第三人得之者，亦同。
前2 項之未遂犯罰之。


司法院資訊處製作；財團法人民間司法改革基金會備份。
